臺灣嘉義地方法院民事判決　九十三年度訴字第八○號
　　原　　　告　丙○○
　　　　　　　　丁○○
　　被　　　告　戊○○
右當事人間租佃爭議事件，經嘉義縣政府調處不成立移送前來（九十三年一月二十八
日府地權字第○九三○○一六六七六號），本院於中華民國九十三年四月二十七日言
詞辯論終結，判決如左：
    主      文
原告之訴駁回。
訴訟費用由原告負擔。
    事      實
甲、原告方面：
  一、聲明：被告應將坐落嘉義縣新港鄉○○○段八三○地號、田、面積○．二八七
      八公頃、同段八七三地號、田、面積○．○八三七公頃、同段八七四地號、田
      、面積○．二五五○公頃土地返還原告。
  二、陳述：
  （一）原告與被告於民國七十五年九月五日訂有三七五耕地租約，將原告所有坐落
        嘉義縣新港鄉○○○段八三○地號、田、面積○．二八七八公頃、同段八七
        三地號、田、面積○．○八三七公頃、同段八七四地號、田、面積○．二五
        五○公頃三筆土地租予被告耕作，然被告未經原告同意將上開土地轉租予訴
        外人乙○○耕作，已違反耕地三七五減租條例第十六條規定，原訂租約無效
        ，得由出租人收回自行耕種，故被告應將上開土地返還原告。
  （二）原告於九十二年十一月二十五日接到掛號信，信內有郵政匯票號碼0000
        0000000，面額新台幣一萬二千六百三十三元，寄件人戊○○，地址
        為嘉義縣新港鄉中洋村二鄰後厝子二十五號，經原告以存證信函雙掛號寄回
        （同年十一月二十六日寄回），但郵局以遷移地址為由退回，經查該地址係
        乙○○之住址，可知乙○○企圖欺騙，原告並於嘉義縣政府租佃調解委員會
        協調當場要將該匯票交還，但遭被告拒收。
  三、證據：提出私有耕地租約實地勘查會勘記錄、存證信函、匯票、新港鄉公所耕
      地租佃委員會調解程序筆錄、臺南縣私有耕地租約副本、活期儲蓄存款存摺影
      本、嘉義縣政府耕地租佃委員會調處程序筆錄、戶籍謄本、公示送達登報公告
      各乙份、嘉義縣新港鄉公所私有耕地租約變更結果通知書影本、嘉義縣政府耕
      地租佃委員會調處筆錄各二份、照片三幀；並聲請傳訊證人甲○○。
乙、被告方面：
    被告未於言詞辯論期日到場，亦未提出準備書狀作何聲明或陳述。
    理      由
一、被告經合法通知，未於言詞辯論期日到場，核無民事訴訟法第三百八十六條各款
    所列情形，爰依原告之聲請，由其一造辯論而為判決。
二、本件耕地因承租人轉租所引起的租約爭議，經嘉義縣新港鄉公所耕地租佃委員會
    調處不成立，以及嘉義縣政府調解不成立，分別有嘉義縣新港鄉公所耕地租佃委
    員會調解程序筆錄及嘉義縣政府耕地租佃委員會第一次、第二次調處筆錄各一份
    附卷可參，依耕地三七五減租條例第二十六條第一項規定：「出租人與承租人間
    因耕地租佃發生爭議時，應由當地鄉（鎮、市、區）公所耕地租佃委員會調解；
    調解不成立者，應由直轄市或縣（市）政府耕地租佃委員會調處；不服調處者，
    由直轄市或縣（市）政府耕地租佃委員會移送該管司法機關，司法機關應即迅予
    處理，並免收裁判費用」，故原告提起本件訴訟符合法定程序，本院應予受理。
三、本件原告主張：與被告於七十五年九月五日訂有三七五耕地租約，將原告所有坐
    落嘉義縣新港鄉○○○段八三○地號、田、面積○．二八七八公頃、同段八七三
    地號、田、面積○．○八三七公頃、同段八七四地號、田、面積○．二五五○公
    頃三筆土地（下稱系爭耕地）租予被告耕作，現在均種植水稻等情，並有臺南縣
    私有耕地租約副本、嘉義縣新港鄉公所私有耕地租約變更結果通知書影本、照片
    三幀為證，自堪信為真實。
四、茲本件所應審酌者，厥為被告是否將系爭耕地轉租與訴外人乙○○耕作？若被告
    果真將系爭耕地轉租與訴外人乙○○，則原告可否請求被告將系爭耕地返還？本
    院經查：
（一）系爭耕地租佃爭議，兩造分別於九十二年九月十二日及九十二年十二月十二日
      、九十三年一月九日向嘉義縣新港鄉公所耕地租佃委員會及嘉義縣政府耕地租
      佃委員會申請調解及調處二次，原告丙○○固主張被告將系爭耕地轉租予乙○○耕作，違反耕地三七五減租條例第十六條第一項規定，請求調解准予收回自
      耕；惟被告則主張承租之系爭耕地係由本人經營管理，有時事忙時，委託其叔
      父乙○○看管，經調解、調處不成立，此有嘉義縣新港鄉公所耕地租佃委員會
      調解程序筆錄一份及嘉義縣政府耕地租佃委員會調處筆錄二份附卷可稽。足證
      ，被告於調解、調處程序時均否認將系爭耕地轉租予乙○○。
（二）系爭耕地毗鄰之同段九二○、八七三、八七二地號土地現耕作人甲○○於嘉義
      縣政府耕地租佃委員會調處時，即供稱「（對造人戊○○是否將承租耕地轉租
      予乙○○耕作？）對造人戊○○並未於承租耕地耕作，其他情況不瞭解」（見
      嘉義縣政府耕地租佃委員會調處程序筆錄）。證人甲○○於本院亦證稱：「（
      新港鄉○○○段八三○、八七四、八七三等土地，原來承租人戊○○是否將其
      轉租？）我知道他沒有耕作。」、「我知道戊○○沒有去耕作，但是我不瞭解
      戊○○和乙○○之間的事情，有沒有轉租不曉得。」（見本院九十三年四月二
      十七日言詞辯論筆錄）。則尚難以證人甲○○之供述作為被告將系爭耕地轉租
      於訴外人乙○○之認定。
（三）證人乙○○亦供稱：「（系爭三筆土地是你在耕作？）不是，是我姪子在耕作
      ，因為他很忙，他去幫人家做工，叫牛稠溪人幫忙種植稻子，我幫忙處理灌水
      。」、「（被告人在何處做工？）中洋工業區，有時候在虎尾，有時後在麥寮
      ，沒有固定的地方。」、「（何人幫忙他割稻子？）他在做工根本沒有去巡過
      稻田，都是我叫人來幫忙割稻子及種植稻子。」、「（你幫忙他，他給你何利
      潤？）沒有，都是自己人，沒有拿任何好處，田租、水錢、工錢我幫他付完之
      後，就把收成給他。」（見本院九十三年四月二十七日言詞辯論筆錄）。互核
      前揭（二）證人甲○○之供述，雖證人乙○○係幫忙被告種植稻子，處理灌水
      等事，然亦難逕認被告將系爭耕地轉租予證人乙○○之事實。
（四）按「承租人應自任耕作」者，應包括其家屬在內，係指耕地三七五減租條例第
      十六條第一項所稱之「承租人應自任耕作」者而言，土地法第三十條第一項上
      段所定：「私有農地所有權之移轉，其承受人以能自耕者為限」，則係指承受
      人本人而言（最高法院七十一年台上字第二八四一號判例意旨參照）。又按最
      高法院八十一年台上字第三一０號判決意旨：「耕地三七五減租條例第十六條
      第一項所稱『承租人應自任耕作』，除應包括其家屬在內外，承租人為維持一
      家生活而直接經營耕作，亦應認係自任耕作，此觀同條例第十六條第三項，土
      地法第六條規定意旨自明。本件被上訴人自六十五年間任中山科學研究院傭工
      ，不能全力耕作系爭耕地，但並未放棄耕作，其妻黃鍾五妹年壯有耕作能力，
      四子女均可幫工，耕作系爭耕地，被上訴人亦可請人幫忙耕作，為原審確定之
      事實，依上說明，被上訴人並非不自任耕作系爭耕地。」復按，耕地三七五減
      租條例第十六條第一項所定之「承租人應自任耕作」，解釋上當非指必由承租
      人「本人」親自耕作，其因以家中之一人名義簽訂耕地租約，而交與其他家人
      共同參與耕作者，亦不得認係轉租或不自任耕作，始符農村之現實狀況並得保
      護承租人權益，此有最高法院八十三年台上字第二二九七號判決要旨可參。則
      本件原告雖主張被告將系爭耕地轉租予證人乙○○耕作，揆之前揭說明，被告
      是否將系爭耕地轉租乙○○，已有可疑，而原告就此亦未提出其他證據供本院
      審酌，則原告主張被告將系爭耕地轉租乙○○耕作云云，顯難採信。
（五）再按請求返還所有物之訴，應以現占有該物之人為被告，如非現占有該物之人
      ，要不得本於物上請求權，對之請求返還所有物（最高法院二十九年度上字第
      一０六一號判例參照）。退萬步，縱認被告將系爭耕地轉租予證人乙○○之事
      實為真，而原告主張系爭耕地係由證人乙○○耕種水稻，核與證人甲○○、乙○○等人前揭供述相符，已如前述，則系爭耕地之現占有人為證人乙○○，並
      非被告，應屬實情，則揆諸前開說明，原告本於民法第七百六十七條之物上請
      求權，其請求之對象應係乙○○，始為適法，被告既非現占有人，原告對之本
      於物上請求權訴請返還，於法自有未合。則原告本於租賃物返還請求權，訴請
      被告返還系爭耕地，亦無理由，應予駁回。
五、兩造其餘攻擊防禦方法，經審酌結果，核與判決結果均無影響，爰不以一一論述
    ，併予敘明。
六、據上論結，本件原告之訴為無理由，依民事訴訟法第三百八十五條第一項前段，
    第七十八條、第八十五條第一項前段，判決如主文。
中　　　華　　　民　　　國　　九十三　　年　　　五　　　月　　　七　　　日
~B臺灣嘉義地方法院民事第一庭
~B　　法　官　柯月美
右為正本係照原本作成
如對本判決上訴須於判決送達後廿日內向本院提出上訴狀
中　　　華　　　民　　　國　　九十三　　年　　　五　　　月　　　七　　　日
~B　　書記官　洪麗惠
